【裁判字號】    97,上易,22
【裁判日期】    970625
【裁判案由】    遷讓房屋
【裁判全文】
臺灣高等法院臺中分院民事判決          97年度上易字第22號
上  訴  人  甲○○
訴訟代理人  李振祥律師
被上訴人    乙○○
上列當事人間遷讓房屋事件，上訴人對於中華民國96年11月14日
臺灣彰化地方法院第一審判決提起上訴，本院於97年6月11日言
詞辯論終結，判決如下：
    主  文
原判決廢棄。
被上訴人應將坐落彰化縣芬園鄉○○村○○路○段117號5層樓房
之第1層，遷讓交還與上訴人。
其餘上訴駁回。
第一、二審訴訟費用由被上訴人負擔。
    事實及理由
一、上訴人起訴主張：(一)座落彰化縣芬園鄉○○村○○路○段117
    號係伊於民國（下同）84年間以勞力所得之資金委託訴外人
    丙○○興建，全部工程款為新台幣（下同）410萬元。興建
    完成後，納稅義務人雖為被上訴人名義，但所有權乃屬於原
    始起造人之上訴人。另兩造於84年6月5日簽訂之倆願離婚書
    第7點：「甲方（即被上訴人）所有座落於彰化縣芬園鄉○
    ○村○○路○段一一七號新建五樓建物，於八十四年八月完
    工後，甲、乙雙方同意願將所有權重新分配如下：第一層為
    甲○○所有。」之記載，足見系爭房屋之第l層係屬伊所有
    甚明，惟迄今仍為被上訴人無權占有，雖迭經催討，但被上
    訴人仍拒不遷讓交還。爰依民法第767條及倆願離婚書第7條
    約定，求為判命被上訴人應將系爭房屋第l層遷讓交還與上
    訴人之判決。
二、原審為上訴人敗訴之判決，上訴人不服提起本件上訴，上訴
    聲明：(一)原判決廢棄。(二)被上訴人應將座落彰化縣芬園鄉○
    ○村○○路○段117號5層樓房之第l層，遷讓交還與上訴人。
    (三)願供擔保請宣告假執行。(四)第一、二審訴訟費用由被上訴
    人負擔。併稱：(一)系爭房屋係由伊出資委託丙○○興建，此
    有兩造於84年5月23日所立協議書第2點之約定可證。被上訴
    人執丙○○簽收價款收據13張，係因伊以現金交付被上訴人
    轉交丙○○工程款，被上訴人才執有前開單據，系爭房屋倘
    若係由被上訴人出資興建，則兩造訂立前開協議書，當無於
    協議書第2點記載：「上開建物乙方以勞力所得之資金出資
    興建的，即原始起造人為乙方。」，又倘若係被上訴人出資
    興建，則何以兩願協議書第12條約定伊應於84年6月9日及7
    月10日各付款50萬元，由被上訴人繳交房屋工程款之記載？
    系爭建物確係伊出資興建，伊為原始起造人，由伊原始取得
    所有權甚明。(二)依兩造所簽訂上開倆願離婚書第9條：「甲
    、乙雙方每月各支付貳萬元繳交甲○○房屋土地貸款（土地
    銀行太平分行）新台幣四百萬元之本息，至付清為止。」之
    記載，足見被上訴人於84年12月26日匯至伊帳戶之155萬元
    ，係支付其應分攤貸款400萬元本息之其中200萬元本息。且
    被上訴人積欠上訴人代墊用以解決其與訴外人性行為之損害
    賠償款項，此155萬元僅足以清償其中之一部。被上訴人雖
    主張系爭155萬元之匯款係為要求伊放棄離婚協議書上第7條
    所示之上訴人對系爭房屋一樓之權利云云。然此非真正，被
    上訴人應就上訴人放棄對系爭建物所有權之有利於己之事實
    為舉證。況在兩造84年6月24日離婚前之84年5月23日早曾就
    財產分配事宜委託周平凡律師代撰協議書，從該協議書之文
    義可明系爭土地、房屋實係伊出資購買、興建，借名登記在
    被上訴人之名下，且由被上訴人之親筆簽名可見系爭房屋為
    上訴人出資興建，嗣後兩造離婚時並再於倆願離婚書中就前
    揭之財產分配，另為協議重新分配，被上訴人空言系爭房屋
    係其所有、或其母贈與、亦或出資委託他人建造，實均無可
    採。(三)上訴人前曾於94年間依兩造84年5月23日所訂之協議
    書，訴請被上訴人履行契約，斯時被上訴人於該訴訟中即抗
    辯應以兩造嗣後簽立之倆願離婚書所訂之條件為履行，然今
    若被上訴人所辯早已於84年12月給付上訴人155萬元買下該
    離婚協議書上所載伊之權利為真實，為何於前開訴訟中均未
    以此為由答辯，且就匯款155萬元之源由之答辯與本案不一
    致。又被上訴人於94年7月9日央求其子李竣輝、李竣德等二
    人與其另簽立協議書將系爭房屋借其居住使用，由此可明，
    系爭房屋並非為被上訴人所有，且被上訴人亦未向伊購買。
    再者，若被上訴人匯予伊之款項係向伊購買前開財產分配之
    權利，被上訴人豈有未要求上訴人簽立字據或再另定協議之
    理等語。
三、被上訴人則以：系爭房屋為伊繼承母親陳白雪所有，83年6
    月9日由伊委由丙○○改建，由伊與丙○○簽約、支付每期
    工程款，離婚協議書第12條亦明確記載係由伊支付系爭房屋
    之工程款。上訴人主張系爭房屋為其出資興建，並未出示證
    物，上訴人當年以計程車為主要經濟收入，應無法支付系爭
    房屋建造之3、4百萬工程款費用。上訴人在84年9月30日取
    得建物收據，在同年l0月至ll月間要求伊支付155萬元，表
    示其願放棄倆願離婚書第7條系爭房屋l樓之權利，伊便於84
    年12月26日匯款至上訴人帳戶，上訴人未解釋離婚半年後收
    受伊155萬元之因由，上訴人既已收受伊給付之155萬元，不
    應再要求伊遷讓系爭房屋等語，資為抗辯。答辯聲明：駁回
    上訴。
四、按所有人對於無權占有或侵奪其所有物者，得請求返還之，
    民法第767條前段定有明文。則民法第767條前段之物上請求
    權，限於所有人始得行使之；又當事人主張有利於己之事實
    者，就其事實有舉證之責任，民事訴訟法第277條前段定有
    明文，是當事人欲行使民法第767條前段之物上請求權，自
    應就其為所有人乙節負舉證責任。本件上訴人主張系爭房屋
    係伊於84年間以個人勞力所得之資金委託訴外人丙○○興建
    ，由上訴人原始取得系爭房屋之所有權等語，雖提出兩造於
    84年5月23日所立協議書、同年6月5日所立倆願離婚書及訴
    外人丙○○立具之收據影本各一紙為證，惟被上訴人抗辯系
    爭房屋之原係其繼承母親之遺產而來，嗣後委任訴外人丙○
    ○於舊有l、2樓建物為基礎而建造成5層樓房屋並由其付款
    乙節，業據提出其與訴外人李卷元、陳瑞財、李瑞堂、陳瑞
    田於75年4月6日所立（分產）協議書影本1件、訴外人丙○
    ○所立l、2樓建造費用計算式1件及支付工程款之收據影本
    共13張（金額共3,822,000元）附卷足佐（見原審卷第51、
    53、54、85、86頁），並經證人丙○○於原審到庭證稱：「
    （問：座落彰化縣芬園鄉○○村○○路○段117號之五層樓
    房，是否由你去承造？）是的，是我蓋的。」、「（（提示
    被告提出的合約書，問：這是否是你簽署的？）是的，是我
    與被告乙○○簽的，是在建造上開房屋所簽的。」、「（提
    示原告【按：應為被告之誤】今日答辯二狀後附金額簽收單
    ），問：這些錢是否是你簽收的？）是的。都是我簽的，這
    是建造上開房屋工程款的收據。」、「（問：你承造上開房
    屋建設，各期工程款是由何人交付給你的？）是由被告乙○
    ○。印象中原告甲○○也有拿過一、二次」、「（原告訴代
    ：請求詢問證人，被告在簽約與付款時，原告有無一起出現
    ？）原告甲○○有陪同一、二次與被告乙○○一起交款，印
    象中原告沒有陪同被告簽約。」等語（見原審卷第41頁及背
    面），足證系爭房屋之改建係由被上訴人與訴外人丙○○簽
    約，並由被上訴人繳納多次之工程款，系爭房屋應係被上訴
    人實際出資增建並原始取得所有權一節，應可確認。至上訴
    人提出由丙○○簽立、日期為84年9月30日之收據，經丙○
    ○於原審證稱：「（提示原告所提證物二收據，問：這是否
    是你簽收的。）是的，這是甲○○於工程完成約半年後，要
    求我開的工程總價的收據，我也不知道他的用意，他要求我
    就開。」等語（見原審卷第41頁），於本院亦証稱：是被上
    訴人找伊簽約蓋屋，建物所在之土地共25坪，原來在土地上
    有一棟一、二樓約13坪之房子，伊係興建土地前半段的空地
    約12坪，並整修原l、2樓房子內部，再加蓋到五樓等語，是
    上訴人以丙○○出具之前開收據據以主張系爭房屋係其出資
    興建而原始取得所有權云云，已難信為真實。上訴人另主張
    系爭房屋之工程款係由伊交付與被上訴人轉交丙○○云云，
    則未舉證以實其說，洵無可採。綜上，本件上訴人既無法舉
    證證明系爭房屋為其出資興建，則其依民法第767條規定，
    請求被上訴人遷讓交還系爭房屋之第l層，即屬無據。
五、上訴人主張依兩造於84年6月5日簽立之倆願離婚書第7條約
    定系爭建物第l層屬伊所有一節，已據其提出被上訴人所不
    爭執之兩造於84年6月5日所立之倆願離婚書為証。被上訴人
    則辯稱伊已於84年12月26日匯款155萬元予上訴人，上訴人
    仍同意放棄系爭不動產之權利云云。經查：依該協議書第7
    條約定：「甲方（即被上訴人）所有座落於彰化縣芬園鄉○
    ○村○○路○段117號新建五樓建物，於八十四年八月完工後
    ，甲、乙雙方同意願將所有權重新分配如下：第一層為甲○
    ○所有。」等語，有該倆願離婚書影本附卷可稽（見原審卷
    第12頁），則依該條款之約定，被上訴人顯已同意將系爭房
    屋第l層所有權移轉予上訴人。被上訴人雖為前揭抗辯，然
    上訴人固承認有收受前開匯款，但否認該筆匯款係放棄系爭
    房屋權利之對價，雖其就收到155萬元之目的先後為不同之
    供稱，或稱係被上訴人為支付契約第9條之每月分攤2萬元貸
    款款項（見本院卷第115頁），或謂係被上訴人清償其替被
    上訴人解決賠償訴外人吳麗芳及供吳麗芳開店之款項一部（
    見本院卷第106頁），但依舉證責任分配之法則，仍應由被
    上訴人就其主張匯款係因上訴人願放棄系爭房屋第l層權利
    而有對價關係一節，負舉證責任。被上訴人自承就支付155
    萬元之原因並無任何書面証據資料（見本院卷第80頁反面)
    。已難遽認其抗辯為真正。況查，參以兩造間於原審法院94
    年訴字第383號履行契約卷，被上訴人於答辯狀主張該筆155
    萬元匯款係因上訴人表示向娘家借150萬元作為增建5樓之費
    用，要求被上訴人還款，被上訴人向第一銀行草屯分行貸款
    寄還給上訴人等語，有調閱之本院94年度上字第308號履行
    契約卷足稽（見該案一審卷第38頁）。則被上訴人匯款該筆
    155萬元之緣由，被上訴人於該案件中之主張與本件訴訟已
    有矛盾。再者，兩造於84年6月24日離婚，先後於84年5月23
    日簽立協議書及84年6月5日簽立倆願離婚書，就兩造間所有
    之財產、支付貸款等權利義務關係以書面明確約定，若如被
    上訴人所稱係因上訴人願放棄系爭房屋第l層權利方匯款155
    萬元與上訴人云云，則兩造間當無不再書立字據或協議書以
    確保彼此之權益。又兩造於84年6月5日所立之協議書第9條
    尚約定：「甲、乙雙方每月各支付貳萬元繳交甲○○房屋土
    地貸款（土地銀行太平分行）新台幣四百萬元之本息，至付
    清為止，…」，是至被上訴人84年12月26日匯款155萬元時
    止，上訴人應給付之分攤貸款為12萬餘元，被上訴人亦稱所
    有房屋貸款均係伊支付，上訴人未依協議書第12條約定給付
    84年6月9日應給付之50萬元等語（見本院卷第80頁反面），
    則被上訴人再匯此155萬元之鉅款，非清償其他債務，而係
    買受系爭房屋之價款，自與常情不符。是顯以上訴人所稱，
    被上訴人尚積欠其代墊賠償、支付訴外人吳麗芳之款項，此
    155萬元係清償其欠款一節，較符常情。從而，被上訴人主
    張已支付155萬元作為上訴人放棄系爭房屋第1層權利之對價
    一節，其既未能舉證以實其說，其抗辯即不可採信。兩造間
    倆願離婚書第7條約定由上訴人取得系爭房屋第l層之所有權
    ，則上訴人依約請求被上訴人遷讓交還，自屬有據。
六、綜上所述，上訴人依兩造間倆願離婚書第7條，請求被上訴
    人應遷讓交還坐落彰化縣芬園鄉○○村○○路○段117號5層
    樓房之第1層，即有理由。原審為上訴人敗訴之判決，尚有
    未洽，上訴論旨指摘原判決不當，求予廢棄改判，為有理由
    ，爰判決如主文第2項所示。惟本件訴訟係二審確定案件，
    上訴人聲請宣告假執行，於法不合，應予駁回，原判決駁回
    理由，雖未盡相同，但結論並無不同，故駁回上訴。
七、本件事證已臻明確，兩造其餘主張與舉證，經審酌核與判決
    結果不生影響，爰不逐一論述，併此敘明。
八、據上論結，本件上訴為有理由，依民事訴訟法第450條、第
    78條，判決如主文。
中    華    民    國    97    年    6     月    25    日
                  民事第六庭    審判長法  官  袁再興
                                      法  官  陳賢慧
                                      法  官  吳惠郁
以上正本係照原本作成。
不得上訴。
                                      書記官  江玉萍
中    華    民    國    97    年    6     月    27    日
                                                      Ａ


司法院資訊處製作；財團法人民間司法改革基金會備份。
